【裁判字號】    98,交易,415
【裁判日期】    990302
【裁判案由】    過失致死
【裁判全文】
臺灣臺中地方法院刑事判決             98年度交易字第415號
公  訴  人  臺灣臺中地方法院檢察署檢察官
被      告  丁○○
上列被告因過失致死案件，經檢察官提起公訴（97年度偵字第26
654號），本院判決如下：
    主  文
丁○○無罪。
    理  由
一、公訴意旨略以：丁○○於民國97年10月16日上午8 時30分許
    ，駕駛車牌號碼6Q—1073號自小客車，沿臺中市○○路往柳
    川東路方向行駛，行經民權路與三民路2 段之交岔路口之前
    ，見燈光號誌係顯示直行紅燈與左轉綠燈，而欲駛入該路口
    並左轉往三民路2 段行駛時，本應注意車前狀況，隨時採取
    必要之安全措施。而依當時天候晴、日間自然光線、路面柏
    油、乾燥、無缺陷、無障礙物、視距良好，又無不能注意之
    情事，竟疏未注意上情，即貿然駛入上開交岔路口並左轉，
    適有廖述言騎乘車牌號碼HS3─850號機車，沿民權路往平等
    街方向違規騎入上開交岔路口，丁○○見狀雖已煞車，惟廖
    述言仍閃煞不及，其所騎乘之機車因而碰撞丁○○所駕駛汽
    車之右前車頭，致廖述言倒地後受有顏面部外傷、顱內出血
    等傷害。嗣經警據報至現場處理，將廖述言送往行政院衛生
    署臺中醫院（下稱台中醫院）急救，惟廖述言仍於同日13時
    5分許，不治死亡，因認丁○○涉犯刑法第276條第1 項之過
    失致人於死罪嫌。
二、按犯罪事實應依證據認定之，無證據不得認定犯罪事實；又
    不能證明被告犯罪者，應諭知無罪之判決，刑事訴訟法第15
    4條第2項及第301條第1項分別定有明文。次按事實之認定，
    應憑證據，如未能發現相當證據，或證據不足以證明，自不
    能以推測或擬制之方法為裁判基礎；認定犯罪事實所憑之證
    據，雖不以直接證據為限，間接證據亦包括在內，然無論直
    接或間接證據，其為訴訟上之證明，須於通常一般之人均不
    致於有所懷疑，而得確信其為真實之程度者，始得據之為有
    罪之認定，倘其證明尚未達到此一程度，而有合理之懷疑存
    在時，即無從為有罪之認定；告訴人之告訴，係以使被告受
    刑事訴追為目的，是其陳述是否與事實相符，仍應調查其他
    證據以資審認，有最高法院40年臺上字第86號、76年臺上字
    第4986號及52年台上字第1300號判例可資參照。又按刑法上
    之過失犯，必行為人對於結果之發生應注意並能注意而不注
    意為成立要件；且必須危害之發生，與行為人之欠缺注意，
    具有因果聯絡關係，始能成立。至行為人之過失，與被害人
    自己之過失，併合而為危害發生之原因時，雖不能阻卻其犯
    罪責任，但僅被害人之過失為發生危害之獨立原因者，則行
    為人之行為，與該項危害發生之因果關係，已失其聯絡，自
    難令負刑法上之過失之責；刑法上之過失，其過失行為與結
    果間，在客觀上有相當因果關係始得成立。所謂相當因果關
    係，係指依經驗法則，綜合行為當時所存在之一切事實，為
    客觀之事後審查，認為在一般情形下，有此環境，有此行為
    之同一條件，均可發生同一之結果者，則該條件為發生結果
    之相當條件，行為與結果即有相當之因果關係；反之，若在
    一般情形下，有此同一條件存在，而依客觀之事後審查，認
    為不必皆發生此結果者，則該條件與結果並不相當，不過偶
    然之事實而已，其行為與結果間即無相當因果關係，亦有最
    高法院23年度上字第5223號、28年度上字第325 號判例、88
    年度臺上字第86號判決、76年臺上字第192 號判例要旨可資
    參照。
三、證據能力部分：按被告以外之人（包括證人、鑑定人、告訴
    人、被害人及共同被告等）於審判外之陳述雖不符刑事訴訟
    法第159條之1至之4等4條之規定，而經當事人於審判程序同
    意作為證據，法院審酌該言詞陳述或書面陳述作成時之情況
    ，認為適當者，亦得為證據；當事人、代理人或辯護人於法
    院調查證據時，知有刑事訴訟法第159條第1項不得為證據之
    情形，而未於言詞辯論終結前聲明異議者，視為有前項之同
    意，同法第159條之5定有明文。立法意旨在於傳聞證據未經
    當事人之反對詰問予以核實，原則上先予排除。惟若當事人
    已放棄反對詰問權，於審判程序中表明同意該等傳聞證據可
    作為證據；或於言詞辯論終結前未聲明異議，基於尊重當事
    人對傳聞證據之處分權，及證據資料愈豐富，愈有助於真實
    發見之理念，且強化言詞辯論主義，使訴訟程序得以順暢進
    行，上開傳聞證據亦均具有證據能力。本件證人張道佳於警
    詢、告訴人丙○○於警詢、偵查中及告訴人乙○○於偵查中
    所為之陳述，對被告而言，其性質雖均屬傳聞證據，惟其等
    所為之上開警詢、偵訊筆錄內容，業經本院審理時予以提示
    並告以要旨，且經檢察官及被告表示意見，當事人已知上述
    筆錄乃傳聞證據，且均未於言詞辯論終結前對該筆錄內容聲
    明異議，依上開規定，證人張道佳及告訴人2 人分別於警詢
    、偵查中之陳述，已擬制同意其有證據能力，本院審酌上開
    筆錄作成時，較無人情施壓或干擾，亦無不當取供之情形，
    認為以之作為本案之證據亦屬適當，是證人張道佳及告訴人
    等於警詢、偵查中之陳述，均具有證據能力，合先敘明。
四、公訴人認被告丁○○涉有本件過失傷害罪嫌，無非係以告訴
    人丙○○、乙○○之指訴、證人張道佳之證述、道路交通事
    故現場圖、道路交通事故調查報告表(一)、(二)、通事故調查報
    告表、臺中醫院法醫參考病歷摘要、相驗屍體證明書、檢驗
    報告書各1份及現場與車損照片30張、相驗照片6張、現場監
    視錄影光碟1 片為其論據。訊據被告丁○○固坦承駕駛自小
    客車於上開時、地行經該交岔路口，於左轉彎時與被告騎乘
    之機車發生碰撞。惟堅決否認有何過失致人於死犯行，辯稱
    ：伊駕車行經上開交岔路口，因見左轉綠燈亮起，前方亦無
    來車，於剛起步左轉時，被害人廖述言騎乘機車闖紅燈前來
    ，在碰撞伊車之前，該機車已經倒地，伊剎車不及，被害人
    連同機車滑行碰撞伊自小客車，在碰撞之前伊並未發現該機
    車，本見車禍伊並無任何過失等語。
五、經查：
  (一)被告丁○○駕駛上開車輛，於上揭時、地，與被害人廖述言
    騎乘之上開重機車發生碰撞，造成被害人受有顏面部外傷、
    顱內出血等傷，經送醫急救，仍於同日13時5 分許，不治死
    亡等事實，業據告訴人丙○○、乙○○分別於警偵訊中指訴
    甚詳，並據證人即現場處理員警張道佳於警偵訊中證述明確
    ，且有道路交通事故現場圖、道路交通事故調查報告表(一)、
    (二)、通事故調查報告表、臺中醫院法醫參考病歷摘要、相驗
    屍體證明書、檢驗報告書各1 份及現場與車損照片30張、相
    驗照片6張、現場監視錄影光碟1片等在卷可憑，故被告駕駛
    自小客車於上開時地與被害人廖述言騎駛之重機車發生車禍
    ，被害人因人車倒地顱內出血死亡之事實，固堪以認定。
  (二)按「汽車行駛至交岔路口，應遵守交通號誌或交通指揮人員
    之指揮。」、「汽車行駛時，駕駛人應注意車前狀況，並隨
    時採取必要之安全措施。」道路交通安全規則第102條第1項
    第1款、第94條第3項分別定有明文，被告駕駛上開自小客車
    行經上開路段，自應遵守此一用路安全規則，而負有此一注
    意義務，再依據前揭道路交通事故調查報告表所載當時天候
    晴、日間自然光線、路面乾燥、無缺陷及障礙物、視距良好
    等客觀情狀可知，本案交通事故發生當時，無論天候、光線
    或路況等周遭環境，均無足以造成被告注意能力降低之因素
    存在，是本案之關鍵即在於：被告駕駛自小客車行經該交岔
    路口，是否有違規左轉？被害人廖述言是否騎乘機車闖越紅
    燈疾駛進入交岔路口？及被告在此情況下，是否仍能盡其應
    盡之注意義務以避免車禍之發生？
  (三)被告丁○○於警偵審中均供稱：伊係沿民權路內快左轉專用
    道左轉三民路往民生路方向，當時號誌係紅燈箭頭指示左轉
    綠燈，伊剛起步行駛，時速約20至30公里，看到對向車道沒
    有車過來才左轉，有打左轉方向燈，未見機車從何處過來，
    忽然間就被撞上等語（見相驗卷第7、8 頁，偵查卷第4頁，
    本院卷第15、65頁）。證人即現場執勤員警張道佳於偵查中
    具結證稱：碰撞過程沒有看到，當時伊在三民路二段與民權
    路口的全虹通信行前執行勤務，聽到碰一聲之後就往後看，
    看到民權路上的燈光號誌是顯示紅燈與左轉綠燈等語（見偵
    查卷第28頁）。且經檢察官於偵查庭當庭勘驗前揭現場監視
    錄影光碟後，發現「一、97年10月16日上午8時30分5秒：1.
    被告所駕駛之自小客車出現在三民路與民權路口（被告係沿
    民權路往柳川東路方向開），且左轉欲行駛三民路。2.被告
    之對向車道之車輛（即沿民權路往平等街方向行駛之車輛）
    停止，但死者之機車仍繼續往前騎。3.無法看清楚現場燈光
    號誌情形。」等情（見偵查卷第23、24頁）；佐以證人即承
    辦員警甲○○於本院審理中具結證稱：「（職務報告一的第
    四點死者車行的情況？）當時我看監視器畫面，死者本來是
    走現場圖上的直行中間外快車道，因為當時外快車道前方自
    小客車已經預作停車準備，他當時是要作超越的動作，由外
    快車道轉往左，從左轉車道及外快車道中間作超越的動作。
    超越兩輛自小客車之後右向回到他原來行駛的外快車道中間
    。」、「（如何判斷民權路上的被告車左轉當時，對向的號
    誌也是左轉箭頭綠燈？）因為現場號誌是對稱式的設計，秒
    差都完全一樣。」等語（見本院卷第64頁、第65頁反面），
    核與附帶民事訴訟代理人戊○○於審理中提出之監視錄影光
    碟翻拍照片相符（見本院卷第80至82頁）。是從被害人廖述
    言機車行向前方已有2 輛自小客車預作停車準備，同向左轉
    車道自小客車亦已開始左轉，被害人機車仍向左快速超越前
    方2 輛自小客車疾駛進路口；又該交岔路口號誌既係對稱式
    設計、秒差完全相同，雖被告駕車行向之燈光號誌因被大樓
    遮掩不明，則以被告駕駛之自小客車於對向直行之自小客車
    停止、左轉彎自小客車左轉時，近乎同時左轉之情節觀之；
    再參酌上開證人張道佳、甲○○之證詞、檢察官之勘驗筆錄
    及監視錄影光碟翻拍之照片，堪認被告所辯伊當時係遵守左
    轉箭頭綠燈指示左轉，與事實相符，堪以採信。而被害人廖
    述言騎乘重機車於行經上開交岔路口時，係欲直行穿越交岔
    路口而違規闖越紅燈（直行紅燈左轉箭頭綠燈）等情，亦堪
    認定。
  (四)次按「刑法上所稱之過失，係指對於構成犯罪事實之發生，
    應注意，並能注意而不注意之情形。」、「汽車駕駛人對於
    防止危險發生之相關交通法令之規定，業已遵守，並盡相當
    之注意義務，以防止危險發生，始可信賴他人亦能遵守交通
    規則並盡同等注意義務。若因此而發生交通事故，方得以信
    賴原則為由免除過失責任。」、「汽車駕駛人，因可信賴其
    他參與交通之對方亦能遵守交通規則，且衡諸日常生活經驗
    及一般合理駕駛人之注意能力，已為必要之注意，並已採取
    適當之措施，或縱未採取適當之措施，仍無法避免交通事故
    之發生時，該汽車駕駛人對於信賴對方亦能遵守交通規則乃
    竟違規之行為，自無預防之義務，難謂該汽車駕駛人即有能
    注意而不注意之過失，而令負過失之責任。」有最高法院95
    年度臺上字第5818號判決、84年臺上字第5360號判例、90年
    度臺上字第2400號判決可資參照。
  (五)參酌卷附之道路交通事故現場圖、現場照片及監視錄影光碟
    翻拍照片所示，被告所駕駛之自小客車呈左轉向停止在交岔
    路口內、已逾路口中心處；被害人重機車在碰撞被告駕駛之
    自小客車前先有4.5 公尺之刮地痕，之後撞停在被告車車頭
    前；人車倒地位置及血跡0.1 公尺，均在被告車車頭前，車
    禍現場地上均未發現2 車之剎車痕跡；被告自小客車右前保
    險桿除有1道明顯刮痕外，並無明顯之凹陷情形，足見2車並
    未發生強烈之碰撞。再經本院反覆勘驗監視錄影光碟，詳細
    比對附帶民事訴訟代理人戊○○審理中提出之監視錄影光碟
    翻拍照片，於2車碰撞前3秒中之情形如下：「被害人騎乘之
    機車於畫面時間08：30：04（上午8時30分4秒，以下同）出
    現於畫面，於08：30：07與被告駕駛之自小客車碰撞。碰撞
    前被害人機車由柳川東街沿民權路外快車道往平等街方向行
    駛，快至三民路路口時，因外快車道前有2 輛自小客車已開
    始做停車準備，被害人機車遂向左切換至外快車道與左轉專
    用道中間行駛，過停止線後（08：30：06：14），又向右回
    到原本外快車道行駛路線，數公尺後即滑倒連人帶車滑向被
    告駕駛之自小客車車頭（08：30：07：14），在碰撞之前造
    成4.5 公尺之刮地痕。」（見本院卷第46至48頁、第80至82
    頁）。益徵確係被害人騎乘之機車先行倒地後，再滑撞被告
    駕駛之自小客車；而在被害人機車先由左邊快速超越前方 2
    輛自小客車，再右轉回原車道，於08：30：06：14過停止線
    ，至08：30：07：14發生碰撞時，距離不及10公尺，有道路
    交通事故現場圖足憑，僅僅約於1 秒中之時間內，被害人機
    車先行倒地、滑撞停於被告駕駛之自小客車車頭，以前述 2
    車碰撞時，被告所駕駛之自小客車呈左轉向停止在交岔路口
    內、已逾路口中心處之情形，被告是否尚能注意右前方違規
    闖紅燈、於車陣中（對向2 輛自小客車左方）瞬間變換車道
    疾駛而來之被害人機車，衡諸一般經驗法則，實大有疑問。
    則以被告駕駛自小客車業已遵守交通規則，於紅燈左轉箭頭
    綠燈亮時始發動起步，於前進約6.1 公尺（見本院卷第47頁
    員警職務報告），因聽聞甚大之聲音（機車倒地刮地滑行聲
    ），遂緊急煞車。而被害人騎乘重機車於紅燈左轉箭頭綠燈
    亮時，依規定已不得直行進入交岔路口，竟違反紅燈之指示
    ，強行進入交岔路口，且違規由外快車道左側超超，進入交
    岔路口後再向右偏回外快車道，因失控人車倒地，致滑撞於
    前方被告所駕駛已緊急剎車之自小客車前車頭，顯見並非受
    被告所駕駛之自小客車撞擊所致。且經本院將本件車禍案件
    送請臺灣省臺中市區車輛行車事故鑑定委員會鑑定結果，亦
    認定「廖述言駕駛重機車違反號誌指示（左轉箭頭綠燈時段
    ）直行駛入路口失控摔倒滑前撞及對向左轉彎車，為肇事原
    因；丁○○駕駛自小客車無肇事因素。」有該委員會98 年9
    月21日中市行字第0985402737號函送之鑑定意見書1 份（見
    本院卷第25、26頁）；再經送請覆議，亦為相同之認定，亦
    有臺灣省車輛行車事故覆議鑑定委員會99年1 月21日覆議字
    第0996200234號函覆意見1 份（見本院卷第86頁）。是被告
    駕車固應注意其車前狀況，然其於紅燈左轉箭頭綠燈亮起，
    甫左轉起步時，發覺異常之聲音，遂立即採取必要之剎車動
    作，無奈被害人直行違規闖越紅燈，因失控倒地，致滑行碰
    撞被告自小客車前車頭處，經送醫急救不治死亡，實屬難以
    避免，亦難認被告未盡相當之注意義務，基於前揭判例所肯
    認之「信賴原則」，當難令被告就被害人之死亡應負任何刑
    事上之過失責任。
六、綜上所述，卷存各該積極證據就被告是否確能盡其注意車前
    狀況並採取必要安全措施之注意義務一節，尚無法達到毫無
    合理可疑之證明程度，基於「信賴原則」之法理，被告係紅
    燈左轉箭頭綠燈起步，自身並無違規之情形，且其於甫左轉
    起步時，發現異常聲響，已採取必要之剎車動作，仍遭被害
    人機車違規闖紅燈倒地後撞及其前車頭，實屬不能防範，參
    照前揭法律規定及判例意旨，本案積極證據顯有不足，被告
    犯罪當屬不能證明，自應為被告無罪之諭知。
據上論斷，應依刑事訴訟法第301條第1項，判決如主文。
本案經檢察官李莉玲到庭執行職務。
中    華    民    國    99    年    3     月     2    日
                  刑事第九庭  法  官 唐光義
上正本證明與原本無異。
如不服本判決應於收受判決後10日內向本院提出上訴書狀，並應
敘述具體理由；其未敘述上訴理由者，應於上訴期間屆滿後20日
內向本院補提理由書（均須按他造當事人之人數附繕本）「切勿
逕送上級法院」。
                              書記官 黃聖心
中    華    民    國    99    年    3     月    5     日

司法院資訊處製作；財團法人民間司法改革基金會備份。
